---
title: "Trabajo final de Estadística Computacional"
author: "Pedro Alumbreros Menchén, Elena Merelo Molina, Iván Salido Cobo y Rubén Vílchez Valenzuela"
date: "`r Sys.Date()`"
output:
  rmdformats::downcute:
  code_folding: show
self_contained: true
thumbnails: false
lightbox: true
downcute_theme: "chaos"
pkgdown:
  as_is: true
vignette: >
  %\VignetteIndexEntry{Trabajo final de Estadística Computacional}
  %\VignetteEngine{knitr::rmarkdown}
  %\VignetteEncoding{UTF-8}
---
# Análisis del lenguaje utilizado en la prosa, poesía y el teatro del Siglo de Oro español.
Nuestro objetivo es analizar las principales diferencias entre las obras más famosas de prosa, poesía y teatro escritas en España durante el siglo XVII.

Las obras escogidas son:

- **Prosa:**
  - El ingenioso hidalgo Don Quijote de la Mancha
  - El ingenioso caballero Don Quijote de la Mancha
- **Poesía:**
  - Algo de Quevedo suupongo.
- **Teatro:**
  - La vida es sueño.

## Cargando los datos.

Primero necesitamos extraer las palabras de los PDFs. Para ello vamos a utilizar el paquete `pdftools`.

```{r }
library(pdftools)
```

Ahora generamos una lista con todos los PDFs que haya en el directorio de trabajo.

```{r }
pdfs <- list.files(pattern = "pdf$")
```

El paguete `pdftools` permite leer el texto de un PDF con la función `pdf_text`.
Vamos a leer el texto de todos los PDFs utilizando `lapply`.

```{r }
texto <- lapply(pdfs, pdf_text)
```

Con esto, `texto` es una lista con los distintos PDFs. Cada elemento de la lista
es un vector con tantos elementos como páginas tenga el PDF y, en cada elemento,
el texto que haya en esa página del PDF.

Para facilitar la posterior lectura del texto, vamos a juntar el texto de todas las páginas de los PDFs en un solo elemento.

```{r }
obras <- lapply(texto, paste0)
```

## Tokenizando los datos cargados.

asfdasf

## Analizando los datos.

asfdasf
